最高法院刑事判決　　　　　　　　　　　　　　　九十三年度台上字第二０七０號
　　上　 訴　 人　台灣高等法院高雄分院檢察署檢察官
　　被　　　　告　乙○○
　　上訴人即被告　丙○○
　　　 　　　 　　甲○○
　　右 　一　 人
　　選 任辯護 人　柳聰賢律師
右上訴人等因被告等殺人案件，不服台灣高等法院高雄分院中華民國九十年九月七日
第二審更審判決（九十年度上更(一)字第二四五號，起訴案號：台灣高雄地方法院檢察
署八十六年度偵字第二八五０一號），提起上訴，本院判決如左：
    主  文
原判決關於丙○○、甲○○部分撤銷，發回台灣高等法院高雄分院。
檢察官之上訴駁回。
    理  由
一、撤銷發回部分：
本件原判決認定：上訴人即被告丙○○、甲○○與被告乙○○、蔡東儒（蔡東儒業經
不起訴處分確定）四人，於民國八十六年十一月二十二日上午三時四十分許，自高雄
市○○○路六號瑞城舞廳消費後，至高雄市○○○路與玉竹街口，欲駕駛車號ＶＳ∣
八九八三號自小客車離去，由蔡東儒駕駛該車，甲○○上車後，乙○○與丙○○欲上
車之際，適有陳明華駕駛車號ＸＡ∣二四四六號自小客車，搭載陳建明，同在上開舞
廳消費後欲離去，陳明華之自小客車遭蔡東儒所駕駛上述車輛擋住，雙方因而發生爭
執，乙○○、丙○○、甲○○三人下車趨前與陳明華理論，陳明華自其車內取出鋁製
球棒與陳建明二人下車應付，丙○○、甲○○竟基於傷害之犯意聯絡，聯手毆打並奪
下陳明華手上之球棒後，分由丙○○持該球棒，甲○○持磚塊追擊陳明華，致陳明華
跌倒並受有右膝三〤二公分結痂及右上臂內側瘀血三〤三公分之傷害（丙○○、甲○
○此傷害部分業經判刑確定）。陳明華不敵即往中山一路與玉竹街口方向逃逸，於陳
明華跑離後，丙○○與甲○○未續追趕，回頭見同伴乙○○與陳建明纏鬥，渠倆竟另
行起意，轉而與乙○○共同基於殺人之犯意聯絡，分由乙○○先持其所有「黑金鋼」
行動電話一支，另由丙○○持球棒，甲○○持磚塊，共同毆打陳建明之頭部、背部及
腿部，致陳建明受有顱骨線狀骨折，長度九公分、彎向前額部三公分，右側前額部皮
下瘀血、腫脹範圍大約五〤八公分，右耳輪後方瘀血外傷乙處三〤四公分，左側前額
部皮下瘀血乙處四〤七公分，後枕部挫裂傷乙處０‧五〤四公分，後枕部右側用手觸
摸有部分呈凹陷狀，右後背部挫傷併瘀腫六〤四公分，右後大腿挫傷併瘀腫五〤四公
分，左後大腿挫傷併瘀腫六〤五公分等傷害而倒地不起，乙○○、丙○○、甲○○等
人隨即駕車逃離現場，陳建明經返回現場之陳明華送醫後，延至八十六年十二月八日
下午十七時三十分，因頭部挫傷、顱內出血（硬腦膜下出血）不治死亡。嗣經警於八
十六年十二月二日通知乙○○、丙○○、甲○○到案，並扣押乙○○所有供行兇所用
之黑金鋼行動電話一支及陳明華所有之鋁製球棒乙支等情。因而撤銷第一審關於丙○
○、甲○○部分不當之科刑判決，改判仍各論處其等以共同殺人罪刑，固非無見。
惟查：(一)、被告親友為被告有利之證言，其證明力如何，固屬於事實審法院自由判斷
之職權，而其所為判斷，仍須受經驗法則及論理法則之支配。本件丙○○、甲○○始
終堅詞否認有與乙○○共同毆打陳建明之行為。而案發當時在現場目睹之證人蔡東儒
於警詢、檢察官偵查及原審上訴審審理時，已證稱：「（你是否知道為何陳建明會受
傷倒在地上？）我不知道，因我只注意到丙○○與對方（陳明華）互搶鋁棒，所以沒
有注意到後面一人（陳建明）為何會受傷倒地」、「（何人打陳建明？）我不知道。
乙○○在車上有說他只打他一拳，陳建明就倒地，他用大哥大打他」、「甲○○有追
陳明華，追到中山路再轉回，我是面對中山路，有看到甲○○折返，他折返時並無打
陳建明」等語（見相驗卷第十六頁；偵查卷第三十頁；原審上訴字卷第七十三頁反面
），另乙○○於警詢、檢察官偵查及第一審、原審上訴審審理時，亦供稱：「我和陳
建明打架時，沒有人幫忙」、「（當天是誰動手打陳建明、陳明華？）我打陳建明。
但沒打陳明華」、「（你們幾人打陳建明？）只有我一人」、「只有我打他（指陳建
明），他們二人（指丙○○、甲○○）沒打」、「只有我一人毆打陳建明」等語（見
相驗卷第十二頁；偵查卷第九頁；第一審卷第三十二頁反面；原審上訴字卷第一三三
頁反面），核均與丙○○、甲○○上開所辯相吻合。另原判決又認陳明華於警詢、檢
察官偵查及第一審審理時所稱：伊未目睹丙○○持球棒及甲○○持磚塊毆擊陳建明乙
節為可採（見原判決第七頁倒數第二行至第九頁第二行）。乃原判決對於證人蔡東儒
及乙○○之前開供證，不說明其有何瑕疵，徒以其等與丙○○、甲○○係朋友關係，
且案發當晚一起玩樂，關係密切，即謂其等證言，係迴護之詞，不足採信（見原判決
第九頁第二行至第五行），其自由判斷之職權運用顯不合論理上之法則。(二)、有罪之
判決書，對被告有利之證據不採納者，應說明其理由，為刑事訴訟法第三百十條第二
款所明定。故有罪判決書對於被告有利之證據，如不加採納，必須說明其不予採納之
理由，否則即難謂無判決不備理由之違誤。本件原判決係認甲○○持磚塊毆擊陳建明
頭部等處（見原判決第三頁第一行）。但依台灣高雄地方法院檢察署法醫師解剖紀錄
（報告）對於陳建明死因初步鑑定說明所載，經解剖鑑定陳建明頭皮下組織內瘀血範
圍分佈於左右側前額部、左側側頭部及右側後頭部，以此判斷係鈍器物連續多次重擊
（見相驗卷第三十三頁反面）。而法醫師裴起林於第一審調查時結證稱：「（〈提示
鑑定報告〉請就『應是鈍器所傷』部分報告？）沒有磨擦之痕跡，不是跌倒，傷分佈
在前額、側頭、後側頭，攻擊是來自四方，是人在站立之時遭受光面之東西多方面撞
擊所致」、「（可否斷定為一種或一種以上鈍器所傷？）是同一位置重覆撞擊，有重
疊現象，無法斷定是否一種以上鈍器所傷，可以認定兇器有一點重量，是光面的」、
「（若打昏了，人後仰倒下是否可能撞擊出上述痕跡？）不排除如此可能」、「（是
否可能分辨是幾人圍毆？）反抗閃躲之傷不是很多，前額部是外力攻擊所致，裡面出
血情形很嚴重」、「（是否可能以大哥大打之下致死？）前額致命傷可能是拳頭或鋁
棒所致」、「（前額部分是開刀或是外傷所致？）是外傷，就裂痕之長度研判，應是
光滑面之鈍器，且有相當長度，黑金剛、鋁棒均有可能造成」等語（見第一審卷第六
十六頁正、反面），已指陳建明之傷係遭人持光面、有一點重量之鈍器攻擊所致，且
無法斷定是否一種以上鈍器所傷。則甲○○持粗面、有稜角之磚塊毆擊陳建明頭部，
是否能造成上述傷勢，即饒有研求之餘地。再警員王建益於檢察官偵查中已證稱：「
（現場有無發現磚塊？）沒有看到」等語（見偵查卷第四十七頁），雖其於第一審調
查時曾稱：「現場看到陳明華在地上扶著一個人，現場都沒有別人，地上有一塊磚塊
，他（指陳明華）說被打了，要自己送醫」等語（見第一審卷第三十三頁），但其旋
即改稱：「磚頭沒有注意」等語（見第一審卷第三十三頁反面）。此外，復無磚塊扣
案。則案發現場是否確如警員王建益於第一審調查時所證有一磚塊遺留，亦不能無疑
。原判決未詳予調查亦未說明何以捨棄上開有利於甲○○之證據，遽認定甲○○持磚
塊毆擊陳建明而有共同殺人犯行，亦嫌理由不備。丙○○、甲○○上訴意旨指摘原判
決不當，非無理由，應認原判決關於丙○○、甲○○部分有撤銷發回更審之原因。
二、上訴駁回部分：
按刑事訴訟法第三百七十七條規定，上訴於第三審法院，非以判決違背法令為理由，
不得為之。是提起第三審上訴，應以原判決違背法令為理由，係屬法定要件。如果上
訴理由狀並未依據卷內訴訟資料，具體指摘原判決不適用何種法則或如何適用不當，
或所指摘原判決違法情事，顯與法律規定得為第三審上訴理由之違法情形，不相適合
時，均應認其上訴為違背法律上之程式，予以駁回。本件檢察官上訴意旨略稱：原判
決理由既認「被告三人僅因停車細故即肆意鬥毆，甚至輕啟殺機，暴戾歪風嚴重危害
社會治安，惡性重大」，卻將第一審判決原科處被告乙○○有期徒刑十五年，改判論
處有期徒刑十四年，顯有判決理由矛盾之違法云云。
惟查：(一)、原判決撤銷第一審關於本部分不當之科刑判決，改判仍論處乙○○以共同
殺人罪刑，已依據卷證資料敘明其所憑之證據及認定之理由。而以乙○○否認有殺人
犯行，辯稱：當時伊甫自瑞城舞廳消費出來，已略有酒意，究竟打幾下已不記得，只
有敲擊陳建明左側太陽穴、後腦勺，不知陳建明傷勢會如此嚴重，警方前往處理時，
陳明華尚未將陳建明送醫，亦未打一一九求援，迨警員到現場處理時已有一段時間，
是否陳明華捨近求遠，將陳建明送往鳳山的大東醫院而延誤就醫，致陳建明不治死亡
，且伊與陳建明素不相識，縱有傷人之事實，也沒有殺人的故意，應改依傷害致死罪
論處云云，乃卸責之詞，不可採信，於理由詳加說明及指駁。經核所為論敘，均與卷
內證據資料相符，從形式上觀察，並無認定事實不依證據或有何採證違背經驗法則、
論理法則等違法情形存在。(二)、原判決係以第一審判決認乙○○未與被害人家屬和解
賠償損害而量刑，但乙○○嗣已於原審上訴審審理中與被害人家屬達成和解，賠償新
台幣二百萬元，有和解書可按，乃審酌乙○○該項犯罪後之態度，而量處乙○○較第
一審判決為輕之刑（見原判決第十頁第十六行至第十八行、第十一頁第五行、第六行
），自無不合。檢察官上訴意旨，徒憑己見，就原判決已說明事項或屬原審量刑職權
之適法行使，任意指摘為違法，顯與法律規定得為第三審上訴理由之違法情形，不相
適合。其本部分之上訴違背法律上之程式，應予駁回。
據上論結，應依刑事訴訟法第三百九十七條、第四百零一條、第三百九十五條前段，
判決如主文。
中　　　華　　　民　　　國　　九十三　　年　　　四　　　月　　二十二　　日
                              最高法院刑事第八庭
                                  審判長法官  陳　炳　煌
                                        法官  陳　世　雄
                                        法官  韓　金　秀
                                        法官  吳　信　銘
                                        法官  徐　文　亮
      右正本證明與原本無異
                                              書  記  官
中　　　華　　　民　　　國　　九十三　　年　　　四　　　月　　二十九　　日
                                                                        Ａ
